臺灣臺北地方法院民事判決　　　　　　 95年度簡上字第553號
上　訴　人　美商花旗銀行股份有限公司
法定代理人　甲○○
訴訟代理人　丙○○
　　　　　　乙○○
被 上 訴人　丁○○　原住基隆市○○區○○路4號
上列當事人間請求清償債務事件，上訴人對於中華民國95年7月
13日本院臺北簡易庭95年度北簡字第20633號第一審判決提起上
訴，本院於96年2月9日言詞辯論終結，判決如下：
    主  文
原判決關於駁回上訴人後開第二項之訴部分廢棄。
被上訴人應給付上訴人新台幣玖仟零柒拾陸元，及自民國九十四
年五月二十日起至清償日止，按週年利率百分之二十計算之利息
。
其餘上訴駁回。
第二審訴訟費用由被上訴人負擔二十分之一，餘由上訴人負擔。
    事實及理由
一、被上訴人未於言詞辯論期日到庭，核無民事訴訟法第386條
    各款所列情形，爰依上訴人之聲請，由其一造辯論而為判決
    。
二、上訴人起訴主張：
    （一）原審共同被告螘碧聰於民國93年5月13日申請持用上
          訴人所發行之萬事達信用卡正卡（卡號0000-0000-00
          00-0000號，下稱系爭萬事達正卡），附卡（卡號
          0000-0000-0000-0000號，下稱系爭萬事達附卡）則
          由被上訴人持用，約定正、附卡持卡人互負連帶清償
          責任，如有一期遲延付款即喪失期限利益，遲延利息
          則按年息20%計付。惟就系爭萬事達正、附卡消費及
          預借現金部分，螘碧聰及被上訴人自94年5月2日起即
          未依約繳款，迄94年4月30日止，螘碧聰積欠正卡款
          項共新臺幣（下同）18萬2,927元，被上訴人共積欠
          附卡部分款項9,076元。上訴人依系爭萬事達卡契約
          之法律關係，自得請求螘碧聰及被上訴人連帶給付正
          、附卡總額即19萬2,003元和自94年5月20日起至清償
          日止，按年息20%計算之遲延利息。經原審判決原審
          共同被告螘碧聰應給付19萬2,000元及遲延利息，而
          駁回其餘。上訴人就其敗訴部分提起上訴，並聲明：
          （一）原判決關於駁回上訴人後開第2項之訴廢棄；
          （二）被上訴人應給付上訴人192,003 元，及自94年
          5月20日起，按週年利率20%計算之利息。（另上訴人
          請求原審共同被告螘碧聰給付系爭萬事達正、附卡之
          債務共19萬2,003元和遲延利息部分，業經原審判命
          螘碧聰全數給付，此部分未經螘碧聰上訴，業已確定
          。）
    （二）依兩造申請書約定條款第2條，正、附卡持卡人連帶
          負責該帳戶之正卡或附卡所發生之一切帳款。該約定
          雖係消費者保護法所稱之定型化約款，然該約定條款
          已於被上訴人附卡申請表上再次明確表示，該段文字
          之文義並無艱澀難解之處，難謂被上訴人有無法理解
          之情，縱被上訴人事實上並未加以注意，亦係其放棄
          自身權益，該約款既係契約內容之一部，又無違反法
          律規定而無效之情事，基於契約自由原則，自應同樣
          拘束被上訴人。且正、附卡持有人係共用同一信用額
          度，被上訴人使用以正卡持有人申辦之附卡，自應承
          擔擴張自身信用而生之相對風險，系爭約款約定正附
          卡人對正附卡之消費款應連帶負責，係合理歸屬風險
          並控制風險，並無違反誠信原則或顯施公平之狀況，
          爰依兩造信用卡契約，請求被上訴人應連帶清償正、
          附卡之帳款。
二、被上訴人未於言詞辯論期日到場，亦未提出書狀做任何聲明
    或陳述。
三、上訴人主張螘碧聰與被上訴人分別為系爭萬事達卡主、附卡
    持有人，於93年5月13日向上訴人申請上開信用卡使用，螘
    碧聰迄94年4月30日共積欠簽帳消費款182,927元，被上訴人
    則有9,076元簽帳消費款未清償等情，業據上訴人提出與所
    述相符之信用卡申請書、帳單影本、信用卡約定條款等件為
    證，上訴人前開主張應堪信為真。是本院所應審究者，乃上
    訴人於信用卡約定條款及信用卡申請書中與被上訴人約定附
    卡持有人應就正、附卡所生帳款應負連帶清償責任，是否有
    效？被上訴人就其附卡消費款之帳款是否應負清償責任？茲
    分別說明如下：
（一）本件約定附卡持有人應對正、附卡所生帳款負連帶清償責
      任之約定效力如何？
      1.按企業經營者為與不特定多數消費者訂立同類契約之用
        ，所提出預先擬定之契約條款，為定型化契約條款；企
        業經營者在定型化契約中所用之條款，應本平等互惠之
        原則；定型化契約條款因字體、印刷或其他情事，致難
        以注意其存在或辨識者，該條款不構成契約之內容，消
        費者保護法第2條第7款、第11條第1項、消費者保護法
        施行細則第12條分別定有明文。上開規定，係因保護消
        費者與企業經營者締約時，通常處於資訊上之弱勢，不
        若企業經營者可以透過定型化契約條款之設計事先分配
        及控制風險以追求最大利益，而很有可能在未確實瞭解
        定型化條款所約定之法律關係時，因締約承擔與其所能
        獲得之利益不相當之風險，故定型化契約條款之字體、
        印刷，均應以消費者所能注意及辨識為要，定型化條款
        中具重要性或通常非消費者能預見之內容，尤應以特別
        醒目之字體標示，或以標以不同顏色、底線、反白等方
        式區別，或由企業經營者證明該消費者已在針對該條款
        所做之詳盡說明下確實知悉該定型化契約條款所涉及之
        權利義務關係，方符合上開條文規定之意旨。
      2.查本件信用卡約定條款及信用卡申請書上之條款，係由
        經營銀行業務之上訴人事先擬定，據以向信用卡客戶締
        約，屬定型化契約條款無疑。系爭信用卡約定條款第3
        條第1項約定：正卡持卡人或附卡持卡人就各別使用信
        用卡所生應付帳款互負連帶清償責任，惟信用卡區分為
        正卡與附卡，本係因為附卡持卡人之經濟狀況不若正卡
        持有人，正卡持有人另提供其信用及資產為附卡持有人
        為擔保，由正卡持有人額外承擔附卡持有人償還能力不
        足之風險，方使附卡持有人享有使用信用卡之利益，自
        難謂附卡持有人享有使用信用卡之利益，令其對正卡所
        生之帳款連帶清償即屬於合理之風險歸屬。次以一般通
        念以觀，信用卡既然有正附卡之別，正附卡持有人之責
        任亦應有輕重之分，本件被上訴人申請使用信用卡附卡
        時，並未若正卡持有人螘碧聰經上訴人要求提出在職證
        明、薪資單或其他足以確認其資力之證明，足見上訴人
        著重在正卡持卡人之經濟能力，附卡持卡人之資力並非
        重要，此亦為上訴人在信用卡名稱上區分正、附卡之原
        因，故難謂消費者能自申辦信用卡之過程中得知或預見
        正附卡持有人之責任係屬相同。是兩造信用卡約定條款
        第3條之字體、大小均與其他約定條款無異，復未於其
        他顯著之處標著附卡持卡人應負連帶清償責任，正卡持
        卡人清償能力不足之相關風險，自不宜遽由被上訴人承
        擔。
      3.上訴人雖另主張其已於信用卡申請書中再次標示「本人
        及附卡申請人茲：二、... 同意正、附卡持卡人連帶負
        負責該帳戶之正卡或附卡所發生之一切帳款」，該申請
        書並經被上訴人簽名，自應對被上訴人發生效力云云。
        惟查，該部分條款之使用字體在一般閱讀上仍屬偏小，
        且加上其他聲明文句，其文字總數多達15列，每列文字
        多達40字以上，均密集排列於一小區塊中，實在難以期
        待一般消費者會逐條詳細閱讀理解。再該聲明內容亦未
        如其他部分聲明為紅色字體標示或劃底線標示以提醒申
        請人注意，另自該申請書上標示之聲明內容以觀，第1
        項係授權上訴人使用申請人之資料，於聲明中以紅線標
        示或以紅色字體印刷者，又係「學生卡於畢業後如轉為
        一般卡，年費將依一般卡計算」、「申請文件及申請表
        格不予退還」、「選擇勾選卡片種類」、「申請人必須
        簽字簽名」等影響申請人權益重要之說明，申請人自會
        相信申請書之聲明內容中，如無特別標示之內容，應屬
        非重要之條款，更不能預期在並非直接影響申請人權益
        之第1項聲明內容之後，會出現有使附卡持卡人需要就
        正卡之債務負連帶清償責任之第2項條款。是揆諸前揭
        說明，系爭信用卡約定條款第3條或信用卡申請書之聲
        明內容第2項，均不構成契約之內容，上訴人自難以該
        連帶清償之約定，令被上訴人對正卡持卡人之債務負連
        帶責任。
（二）被上訴人就附卡所生之帳款，有無清償之責？
      按現行以信用卡為交易之行為，係消費者向發卡銀行或發
      卡機構請卡申請信用貸款，發卡機構就申請人進行信用調
      查並核定信用額度，發給申請人信用卡，而持卡人即得憑
      信用卡在特約廠商簽帳消費或預借現金，嗣後持卡人在發
      卡機構通知之期限內應就所簽帳之價金、報酬及預借現金
      之本金及利息，負清償之責。查被上訴人與上訴人間締結
      信用卡契約，被上訴人就其使用上訴人之信用卡之簽帳消
      費款，自應負清償責任。被上訴人就其個人持用前開信用
      卡附卡，共有簽帳消費款9,076元尚未清償，自應依兩造
      之信用卡契約約定，負清償並加計利息之責。
四、綜上所述，上訴人請求被上訴人給付9,076元，及自94年5月
    20日起至清償日止，加計週年利率20%之利息，為有理由，
    應予准許。被上訴人就螘碧聰之信用卡正卡簽帳消費款，無
    庸負連帶清償責任，上訴人此部分對被上訴人請求為無理由
    ，應予駁回。原審就上開應准許部分，為上訴人敗訴之判決
    ，尚有未洽，上訴意旨指摘原判決此部分不當，求予廢棄改
    判，為有理由，爰由本院予以廢棄，改判如主文第2項所示
    。又上開請求不應准許部分，原審為上訴人敗訴之判決，核
    無不合，上訴意旨求予以廢棄改判，為無理由，應駁回其上
    訴。
五、本件上訴人其餘主張，經本院斟酌後，認為均不足以影響本
    判決之結果，自無逐一詳予論駁之必要，併此敘明。
六、據上論結，本件上訴為一部有理由，一部無理由，依民事訴
    訟法第436條之1第3項、第450條、第449條第1項、第79條、
    第463條、第385條第1項前段，判決如主文。
中　　華　　民　　國　　96　　年　　3 　　月　　 2　　日
                 民事第一庭 審判長法  官 詹文馨
                  　　　　　　　　法　官 楊絮雲
                                  法  官 朱漢寶
以上正本係照原本作成。
本判決不得上訴。
中　　華　　民　　國　　96　　年　　3 　　月　　 2　　日
                                  書記官 黃瓊玉
